臺灣高等法院民事判決　　　　　　　　　92年度上字第1125號
上　訴　人　甲○○
　　　　　　乙○○
共　　　同
訴訟代理人　黃紀錄律師
　　　　　　黃勝和律師
　　　　　　賴玉梅律師
複　代理人　周福珊律師
被　上訴人　中央健康保險局
法定代理人　劉見祥
訴訟代理人　劉承斌律師
上列當事人間請求侵權行為損害賠償事件，上訴人對於中華民國
九十二年九月二十六日臺灣板橋地方法院九十一年度訴字第二三
七三號第一審判決提起上訴，本院於九十三年十二月二十二日言
詞辯論終結，判決如下：
    主      文
原判決關於命上訴人連帶給付超過新台幣壹佰壹拾萬參仟柒佰壹
拾陸元本息部分，及該部分假執行之宣告，暨訴訟費用之裁判 (
除確定部分外）均廢棄。前開廢棄部分，被上訴人在第一審之訴
及其假執行之聲請均駁回。
其餘上訴駁回。
第一、二審訴訟費用（除確定部分外）由上訴人連帶負擔三分之
一，餘由被上訴人負擔。
    事      實
甲、上訴人方面：
一、聲明：(一)原判決不利於上訴人部份廢棄。(二)右廢棄部份，被
    上訴人在第一審之訴及假執行之聲請均駁回。
二、陳述：除與原判決記載相同者外，補稱略以：
  (一)證人於行政機關訪談及在偵查與審判機關訊問調查時，其心
    理狀態及法律責任均有所不同，應以偵查與審判訊問調查所
    得為可採。且由被上訴人所提訪談筆錄，其從未告知蔡麗美
    等證人若為不實陳述將造成何種後果，只會予證人等並不嚴
    重、類似兒戲之感覺，亦無任何錄音證明可說明被上訴人訪
    談時所採程序有何慎重性，此為被上訴人調查時自己不以慎
    重程序所生之後果，則上訴人表示因其未慎重為調查程序，
    致證人陳述或指認輕率，該等證詞將不被採信顯是應由被上
    訴人承擔之風險，而非上訴人另舉證據證明證人最初陳述不
    實。再者以現行觀念而言，連在警局所為陳述尚係傳聞證據
    並無證據能力，何況是如被上訴人等之一般行政機關？
  (二)被上訴人乃本案之當事人，如其片面製作之文書得認作民事
    訴訟法上之公文書而逕行推定為真正，對與之訴訟之上訴人
    而言，顯然極度不公平。且中央健康保險局其性質應屬事業
    單位，與一般公務機關並不相同，依其程式及意旨實無從讓
    人認為係公文書，原審判決卻逕以該訪談紀錄為公文書認上
    訴人未舉反證推翻，其內容即應推定為真正云云，該段認定
    亦有錯誤之處。
  (三)原審判決認上訴人密醫行為之看診比例不能以十四人為基準
    ，但其後竟仍以該十四人作為認定應以二分之一為上訴人二
    人看診之比例依據，該段認定實有嚴重矛盾之處。
  (四)本件上訴後再經兩造於本院準備程序中就證明本件兩項爭點
    之證據方法達成協議，即雙方同意由本院以原審卷三○八頁
    證人名冊共四百八十一位就診病患中，隨機抽取十位證人成
    功完成訊問，由證人證述究由甲○○或乙○○醫師看診，再
    依其比例決定損害賠償數額。則依民事訴訟法第二百七十條
    之一規定，兩造就雙方主張之爭點，或其他有利於訴訟終結
    之事項，為簡化之協議，並共同向法院陳明，應受其拘束。
  (五)本件隨機抽取傳訊二十四位證人，計有十二位證人到庭陳述
    ，證人龐奉祥、吳扁頭、陳國書、蔣根林、陳赤牛、梁俊杰
    、謝英華共七人證稱至台北縣鶯歌中正三路一號振安診所看
    診時，係由上訴人甲○○看診。證人許金全證稱帶女兒許純
    榕至振安診所看診時，係由上訴人甲○○看診。證人劉佳榮
    、卓進二人證稱至振安診所看診時由何人看診已不復記憶。
    證人許瀚辰、許秀芸二人證稱未到振安診所看診。綜上到庭
    證人之證詞，既無人證稱係由上訴人乙○○看診，依民事訴
    訟法第二百七十七條舉證責任分配之原則，被上訴人起訴主
    張上訴人二人共謀由未具醫師資格之上訴人看診，上訴人等
    構成共同侵權行為云云，自屬無據。縱認上訴人應負侵權行
    為損害賠償責任，唯本件既有八位到庭之證人證稱係由甲○
    ○看診，依兩造之證據協議，被上訴人得請求之金額亦僅有
    六十九萬六千零九十一元（0000000 ×20%=696090.8）。
三、證據：除援用第一審所提證據外，並聲請從就診之病患中抽
    樣傳訊為證人。
乙、被上訴人方面：
一、聲明：駁回上訴。
二、陳述：除與原判決記載相同者外，補稱略以：
  (一)由本案之訪視紀錄觀之，受訪之病患有稱係「年輕醫生看診
    」、有謂由「老醫師看診」，亦有云「偶而一、二次由老醫
    師看診，多由年輕醫師看診」，訪視內容不盡相同，可顯訪
    視紀錄之實質真正。病患蔡麗美等人於第一審審理時雖均陳
    稱「不知為何健保局人員這樣寫」，且證稱係由甲○○看診
    ，惟其等對於訪視報告上之簽名均陳稱為其等親自簽名無誤
    ，且其等於指認照片時均在甲○○或乙○○之照片旁簽名指
    認，且部分證人有更親筆加註附言以資說明，甚者附言或筆
    錄有刪改之情形，亦以簽名加以確認，其等審慎之態度，絕
    非如被告所稱之「草率、簡略」，今上開證人推翻於訪視報
    告之指認，證詞均大同小異，顯係因礙於鄰居情誼而為袒護
    上訴人之詞。
  (二)本院所傳訊到庭之十二位證人，其中九十三年七月十二日之
    四位證人於法庭外竟遭其中二位證人之教唆而為不實之證詞
    ，此不僅為被上訴人之訴訟代理人劉承斌律師親眼目睹而當
    庭報告本院，更經當日之證人許秀芸具結證述在案，且觀諸
    當日之證人蔣根林、陳赤牛及梁俊杰等人竟能於本院未告知
    其等醫師姓名時，而直接說出由郝醫師看診，益顯其等虛偽
    之情，從而，上開四位證人之證詞顯不可憑採；另九十三年
    五月二十一日及同年八月二十三日之證人龐奉祥及許金全於
    訊問其等是否曾至本案診所看診時，均回答忘記了，但卻又
    能明確回答由郝醫師看診，其等證詞顯相矛盾而非事實，自
    不足採，況證人龐奉祥於本院調查時證述：「（開藥是何人
    開藥及打針？）是年輕的醫師開藥，忘記是否有打針」，則
    上訴人乙○○從事開藥之醫療行為亦難謂無違反醫師法之規
    定，而構成侵權行為。
三、證據：除援用第一審所提證據外，聲請再自原審之附表四中
    隨機傳訊八名病患。
    理      由
壹、程序方面
一、本件被上訴人中央健康保險人法定代理人張鴻仁業已變更為
    劉見祥（本院卷一九三頁被上訴人書狀），並經其聲明承受
    訴訟，本院核無不合，應予准許。
二、按訴訟經濟原則亦為人民訴訟權應予保護之利益，為完成此
    目的，當事人在不損及訴訟公益目的前提下，基於處分權主
    義，應承認當事人就證據方法協議之效力。換言之，證據方
    法之協議，於處分權主義訴訟制度下，得以訴訟協議為之，
    並有拘束協議當事人之效力，當事人達成訴訟協議後，即不
    得任意撤銷協議，如其訴訟協議意思表示有錯誤，或其他得
    撤銷之情事時，雖得為撤銷之意思表示，但應由表意人就其
    錯誤或有得撤銷之原因負舉證責任。經核本件上訴人是否構
    成侵權行為而應負損害賠償責任，因證據方法即聲請訊問之
    證人高達四百八十一位，如分別訊問，所須之證人差旅費用
    、郵件費用等，將耗費不貲，因此兩造分別具狀陳明已達成
    訴訟協議，並於本院準備程序中表明記明筆錄（本院卷七０
    、七二、一五０頁），同意就本件損害賠償金額之舉證部分
    ，由本院以原審卷第一宗三０八頁附表四之四百八十一名病
    患中，隨機抽取十位證人成功完成訊問，由證人所證述究由
    甲○○或乙○○看診之比例決定損害賠償金額，就此協議有
    拘束雙方當事人效力，合先敘明。
三、本件被上訴人依侵權行為法律關係為請求，而非基於公法上
    關係請求，即應由普通民事法院審理，亦附此說明。
貳、實體方面
一、被上訴人起訴主張：緣上訴人甲○○為振安診所之負責醫師
    ，其與被上訴人中央健康保險局簽立「全民健康保險醫事服
    務機構合約」（以下簡稱醫事服務合約），依該醫事服務合
    約第一條規定，上訴人甲○○所負責之診所應依照醫師法、
    健保法、全民健康保險醫事服務機構特約及管理辦法等相關
    規定辦理醫療業務。上訴人明知全民健康保險之醫療業務須
    由具醫師資格之人員從事診療行為，上訴人甲○○竟與上訴
    人乙○○共謀，由上訴人甲○○僱用未具醫師資格之上訴人
    乙○○為病患看診、開藥，共同詐騙上訴人之醫療費，依民
    法第一百八十四條第一項前段、第二項及第一百八十五條之
    規定，上訴人應成立共同侵權行為，爰請求上訴人連帶賠償
    三百四十二萬三千一百八十三元（原判決就二十六萬零二百
    七十三元本息部分為被上訴人敗訴之判決，被上訴人未聲明
    不服）。上訴人則以：上訴人甲○○並未僱用不具醫師資格
    之上訴人乙○○為病患看診、開藥，被上訴人製作之業務訪
    查訪問紀錄顯與事實並不相符。被上訴人應就其所主張之各
    次密醫行為加以舉證，並再就各次密醫行為所造成之經濟上
    損害加以舉證證明，始能確定其所受損害額，本件並無民事
    訴訟法第二百二十二條第二項之適用。被上訴人縱有損害，
    損害額亦僅四萬二千九百五十八元，上訴人以被上訴人尚積
    欠之七十九萬四千零三十元抵銷等語，資為抗辯。
二、被上訴人主張其與振安診所負責醫師即上訴人甲○○，於八
    十七年二月二十四日簽立全民健康保險醫事服務機構合約，
    業據提出醫事服務合約一份為證，而於合約期間內即八十九
    年一月間起至九十年四月間止，計向被上訴人申領六百三十
    二萬五千八百二十元之健保給付乙節，業據其提出醫事服務
    合約、應追還門診費用明細表各一份在卷可稽，並經證人楊
    世同於原審證述屬實，復為上訴人甲○○所不爭執，應認為
    真正。但上訴人二人則否認有違反醫事服務合約，以詐術向
    被上訴人申請給付醫療費用之行為。
三、就上訴人甲○○有無違反醫事服務合約，以詐術向被上訴人
    申請給付醫療費用，而構成侵權行為之事實爭議部分
  (一)本件上訴人雖否認其有以如被上訴人所主張之方式，即由無
    醫師資格之上訴人乙○○，在振安診所內從事為病患看診、
    開藥之醫療行為，但查被上訴人主張上訴人甲○○於前開時
    地，有僱用未具醫師資格之上訴人乙○○為病患看診、開藥
    之事實，業據求診人蔡麗美、張福源、詹明儒、陳廖秀桂、
    許世佳、劉秀春、廖明豐、劉秀雲、范文智、曾鄧秀芸於上
    訴人被訴違反醫師法案件中，由被上訴人訪談時陳述甚明，
    有上開訪談筆錄之影本十份，附於台灣板橋地方法院檢察署
    九十年度偵字第一三０九二號偵查卷宗內可憑。
  (二)上開訪談文書內容之真實性，固為上訴人所爭執，並以該文
    書僅係被上訴人片面製作之私文書性質，不能以公文書視之
    ，不能先行推定文書之形式及實質內容之真正，仍應踐行證
    人訊問程序，始具人證適格等語。經查：證人張福源、許世
    佳、劉秀春、范文智、曾鄧秀芸、陳廖秀桂、詹明儒、劉秀
    雲、蔡麗美於上開刑事案件檢察官偵查中，另證人蔡麗美、
    詹明儒、陳廖桂、許世佳、范文智、曾鄧秀雲於本件原審言
    詞辯論期日到場，雖均為與被上訴人訪談紀錄中相反陳述，
    改稱為其等看診之人為具有醫師資格之甲○○，又稱因訪談
    時間匆促不及細閱筆錄，以致誤認等語。但上開訪談記錄係
    由被上訴人所屬之員工桑薇薇、何翠華、張國基及鄭仁德以
    二人一組，一人主問，一人在旁協助或記錄之方式進行訪談
    ，並依年齡篩選訪談對象，隨機抽樣，依電腦所顯示之聯絡
    地址，先確認身分，瞭解病患就診的情形，列出門診之醫療
    費用比對，訪談中並提供上訴人二人之照片供證人指認，本
    件訪談十三位病患，有的依照照片，有的按照年紀，有的按
    口音和是否戴眼鏡來指認。指認結果有蔡麗美、張福源、詹
    明儒、陳廖秀桂、許世佳、劉秀春、廖明豐、劉秀雲、范文
    智、曾鄧秀芸十名保險對象，陳稱該診所就診期間，即由上
    訴人乙○○看診。訪談筆錄製作完成後均經受訪人簽名，就
    此事實業據證人桑薇薇、何翠華、張國基及鄭仁德於原審中
    證述甚詳（原審卷八八頁至一０九頁；一六八至一七一頁）
    。依此已可確認上開被訪談人確曾有向證人桑薇薇、何翠華
    、張國基及鄭仁德等人陳述上開由非具醫師資格之上訴人乙
    ○○看診之事實，雖被訪談人之談話內容不具證人資格，非
    以證人視之，但證人桑薇薇、何翠華、張國基及鄭仁德之證
    詞，雖非直接就有無由不具醫師資格者看診之待證事實為證
    述，仍就上開看診人員確曾為上開訪談內容陳述之事實，具
    有證據力。
  (三)又本件經兩造合議由本院隨機抽取訊問，經十二位證人到庭
    陳述，其中證人龐奉祥於本院審理時結證稱：「（開藥是何
    人開藥及打針？）是年輕的醫師開藥（即上訴人乙○○），
    忘記是否有打針」（本院卷一二八、一二九頁），可認上訴
    人乙○○從事開藥之行為難謂無違反醫師法之規定，而構成
    侵權行為，依此上訴人否認有上開行為，尚無可採。而證人
    許瓊文（改名許瀚辰）結證稱：「（是否於九十年四月份到
    台北縣鶯歌鎮○○○路一號振安診所看過病？）沒有去看過
    ，我都在桃園看診。」（本院卷一五一頁）；證人許秀芸亦
    結證稱：「（鶯歌鎮○○○路一號振安診所有無去看過病？
    ）沒有去過。（那為何會有九十年四月去看病的紀錄？）我
    從未去過那裡看過病。」（本院卷一七０、一七一頁），證
    人許瀚辰、許秀芸二人既從未至振安診所看診，上訴人甲○
    ○卻以其二人向被上訴人申報看診費用，亦係不法侵害被上
    訴人權利之侵權行為。
四、本件損害賠償金額計算方面
  (一)按因故意或過失，不法侵害他人之權利者，負損害賠償責任
    ，民法第一百八十四條第一項前段定有明文；又中華民國人
    民經醫師考試及格並依醫師法領有醫師證者，得充醫師；醫
    師非親自診察，不得施行治療、開給方劑或交付診斷書；未
    取得合法取醫師資格者，不得擅自執行醫療業務，違反者應
    受刑事處罰，此觀醫師法第一條、第十一條、第二十八條第
    一項規定自明。故依我國醫師法之規定，須有醫師資格者，
    始得為傷病患者進行醫療行為；又私立醫療機構應由醫師、
    或依有關法律規定辦理醫療業務之公益法人、及事業單位設
    立，始得與全民健康保險局簽約，成為特約之保險醫療服務
    機構，且不得有由未具醫師資格人員為全民健康保險之保險
    對象診療或處方，此觀諸醫療法第四條、全民健康保險醫事
    服務機構特約及管理辦法第二條規定意旨即明，從而，與健
    保局簽約成為特約之保險醫療服務機構，應由具備醫師資格
    之人為全民健康保險之保險對象為醫療行為，始得向健保局
    申領醫療費用，如由未具醫師資格人員為全民健康保險之保
    險對象診療或處分之醫療行為，依上開立法及特約之精神，
    自不得就此部分申領醫療費用。本件上訴人甲○○所經營之
    振安診所，雇用未具有醫師資格之上訴人乙○○，擅自為病
    患從事診斷配藥等醫療行為，其復向被上訴人申領健保醫療
    給付，其二人間即有共同不法侵害被上訴人權利之侵權行為
    。從而，被上訴人依共同侵權行為法律關係為請求，即有理
    由。
  (二)本件上訴人確曾有由不具醫師資格之乙○○從事醫療看診，
    並向被上訴人申領醫療給付之事實，已如前述，即應依前述
    兩造訴訟協議，以計算害賠償額。
  (三)被上訴人固以本院所傳訊到庭之十二位證人，其中九十三年
    七月十二日之四位證人有不實之證詞等語，經查證人許秀芸
    雖證稱在庭外是有聽其他人說只要說給郝醫師，比較老的醫
    師看就可以（本院卷一七一頁），但其亦證稱其證詞並未受
    到影響，且核許秀芸亦證稱其並未到過該診所看診，其母親
    是曾拿過伊之健保卡使用過等語，是縱有上開情事，許秀芸
    並未因此而受到影響。至當日其餘三位證人蔣根林、陳赤牛
    及梁俊杰，於結證時即證稱並沒有聽到有人要其等作證時應
    為如何之證詞，是以被上訴人訴訟代理人，以前詞爭執證人
    證詞之真實，尚非可採。
  (四)本院依兩造訴訟協議方式隨機抽取傳訊二十四位證人，計有
    十二位證人到庭陳述，證人劉佳榮、卓進二人證稱至振安診
    所看診時由何人看診已不復記憶（本院卷一三０、一三一、
    一七二頁），不列入計算，故本件得計算之證人人數應為十
    人。此十位證人中，證人吳扁頭、陳國書、蔣根林、陳赤牛
    、梁俊杰、謝英華共六人證稱至台北縣鶯歌中正三路一號振
    安診所看診時，係由上訴人甲○○看診（本院卷一二八至一
    三０頁、一六七至一七０、一七二頁）。證人許金全證稱帶
    院卷一八七、一八八頁），以上總計七人可認係由甲○○看
    診。其餘三人即證人龐奉祥於本院調查時證述：「（開藥是
    何人開藥及打針？）是年輕的（即乙○○）醫師開藥，忘記
    是否有打針」（本院卷一二八、一二九頁），證人許瀚辰、
    許秀芸二人則證稱伊並未到振安診所看診過（本院卷一五一
    、一七０、一七一頁）。是以本件計算損害賠償之比例，應
    為十分之三。
  (五)又，再以上訴人甲○○八十九年一月至九十年四月向被上訴
    人申請之費用核計為六百三十二萬五千八百二十元，依上開
    十分之三之比例計算，結果即為一百八十九萬七千七百四十
    六元（6,325,820*3/10=1,897,746），惟上訴人甲○○自九
    十年五月間起至九十年九月間止，所得具領之健保給付為八
    十萬七千五百十九元，扣除被上訴人自八十九年一月間起至
    九十年四月間止，溢付一萬三千四百八十九元，被上訴人尚
    應給付上訴人七十九萬四千零三十元，此為兩造所不爭執，
    上訴人甲○○主張抵銷後，上訴人應再共同給付被上訴人共
    同侵權行為損害賠償金額，即為一百一十萬三千七百一十六
    元（1,897,764 - 794,030 =1,103,716）。
五、綜上所述，被上訴人本於侵權行為法律關係，請求上訴人連
    帶給付一百一十萬三千七百一十六元，及自民國九十一年十
    一月二日起至清償日止按週年利率5%計算之利息，為有理由
    ，應予准許。逾此所為請求，為無理由，應予駁回。原審就
    超過上開應准許部分，為上訴人敗訴之判決，並為假執行之
    宣告，自有未洽。上訴意旨就此部分指摘原判決不當，求予
    廢棄改判，為有理由。至於上開應准許部分，原審判命上訴
    人給付，並為假執行之宣告，核無違誤，上訴意旨，就此部
    分，仍執陳詞，指摘原判決不當，求予廢棄，為無理由，應
    駁回其上訴。
六、據上論結，本件上訴為一部有理由，一部無理由，爰判決如
    主文。
中　　華　　民　　國　　94　　年　　1 　　月　　5 　　日
                  民事第二庭審判長法　官  吳  謙  仁
　　　　　　　　　　　　　  　　　法　官  蘇  瑞  華
　　　　　　　　　　　　　  　　　法　官  魏  大  喨
正本係照原本作成。
被上訴人如不服本判決，應於收受送達後二十日內向本院提出上
訴書狀，其未表明上訴理由者，應於提出上訴後二十日內向本院
補提理由書狀（均須按他造當事人之人數附繕本）上訴時應提出
委任律師或具有律師資格之人之委任狀；委任有律師資格者，另
應附具律師資格證書及釋明委任人與受任人有民事訴訟法第四百
六十六條之一第一項但書或第二項（詳附註）所定關係之釋明文
書影本。
其餘不得上訴。
中　　華　　民　　國　　94　　年　　1 　　月　　7 　　日
　　　　　　　　　　　　　　　　　　書記官  李  華  安
附註：
民事訴訟法第四百六十六條之一（第一項、第二項）：
對於第二審判決上訴，上訴人應委任律師為訴訟代理人。但上訴
人或其他法定代理人具有律師資格者，不在此限。
上訴人之配偶、三親等內之血親、二親等內之姻親，或上訴人為
法人、中央或地方機關時，其所屬專任人員具有律師資格並經法
院認為適當者，亦得為第三審訴訟代理人。
